臺灣橋頭地方法院民事判決　　　　　　109年度岡簡字第415號
原　　　告　林郭秀敏
訴訟代理人　林英質　
被　　　告　徐子孝　
上列當事人間請求拆屋還地等事件，本院於民國110 年9 月23日
言詞辯論終結，判決如下：
    主      文
被告應將坐落高雄市○○區○○段○○○○地號土地如附圖所示
編號1220⑴部分面積五九點八九平方公尺之磚造建物及圍牆、編
號1220⑵部分面積五九點七九平方公尺之鐵皮建物、編號1220⑶
部分圍成面積一七九點一三平方公尺之鐵皮圍籬拆除，並將上開
占用土地返還予原告及全體共有人。
被告應將門牌號碼高雄市○○區○○路○巷○號房屋內，被告所
有之私人物品淨空遷出。
訴訟費用由被告負擔。
本判決第一、二項得假執行。但被告如以新臺幣肆拾貳萬元為原
告預供擔保後，免為假執行。
    事實及理由
一、按簡易訴訟之訴狀送達後，原告不得將原訴變更或追加他訴
    ，但請求之基礎事實同一、擴張或減縮應受判決事項之聲明
    者，不在此限，民事訴訟法第436條第2項、第255條第1項第
    2、3款定有明文。本件原告起訴時訴之聲明第一項原請求被
    告拆除高雄市○○區○○路0 巷0 號房屋（見本院卷第4 頁
    ）。嗣於民國109 年12月7 日以民事補充狀加聲明，請求被
    告應自高雄市○○區○○路0 巷0 號房屋淨空（見本院卷第
    127 頁）。核屬本於同一無權占用土地之事實，且係擴張應
    受判決事項之聲明，核與上揭規定相符，爰予准許。
二、原告主張：原告為坐落高雄市○○區○○段0000地號土地(
    重測前為高雄市○○○○段0000地號土地，下稱系爭土地)
    之共有人之一，應有部分為21/162，被告亦為共有人。詎被
    告竟未經全體共有人同意，以如高雄市岡山地政事務所複丈
    日期109 年8 月21日現況測量成果圖（下稱附圖）所示編號
    1220⑴部分面積五九點八九平方公尺之磚造建物及圍牆、編
    號1220⑵部分面積五九點七九平方公尺之鐵皮建物、編號12
    20⑶部分圍成面積一七九點一三平方公尺之鐵皮圍籬（下合
    稱系爭地上物），無權占用系爭土地，爰依民法第821 條、
    第767 條第1 項之規定，請求被告拆除系爭地上物，並將其
    所占用之系爭土地返還予原告及全體共有人。聲明：㈠被告
    應將坐落系爭土地之系爭地上物拆除，並將該部分土地返還
    予原告及全體共有人。㈡被告應將門牌號碼高雄市○○區○
    ○路○巷○號房屋，其內私人物品淨空遷出。
三、被告則以：被告僅就附圖編號1220⑴部分磚造建物有所有權
    ，就附圖編號號1220⑵部分非被告所有。又被告所有高雄市
    ○○區○○路○巷○號房屋，佔用系爭土地面積，未超過被
    告之應有部分，不生拆除問題。又系爭房屋於45年間設立戶
    籍，當時地主未提出異議，原告於89年間繼承後，應概括承
    受系爭土地上所有現況。再者，原告訴訟代理人自起訴狀到
    所有文書，均僅見原告蓋章，有失真偽，請求確認原告是否
    能親自簽名等語。末原告請求土地淨空不宜，應保留植物等
    語（見本院卷65、137-141 、第192 頁）。聲明：原告之訴
    駁回。
四、得心證之理由：
  ㈠兩造均為系爭土地之共有人之一，原告之權利範圍為21/162
    、被告之權利範圍則為20308/900000，有系爭土地之土地登
    記謄本在卷可稽（本院卷第29、32頁），堪信為真實。又如
    如附圖所示編號1220⑴部分面積五九點八九平方公尺之磚造
    建物為被告所有，為被告所不爭執，並經本院會同地政人員
    至現場勘測屬實，原告此部分主張亦屬可採。至編號1220⑵
    部分面積五九點七九平方公尺之鐵皮建物、編號1220⑶部分
    圍成面積一七九點一三平方公尺之鐵皮圍籬，被告雖辯稱非
    其所有，惟依被告所提出之現場照片可知（本院卷125 頁）
    ，被告所有之編號1220⑴其中之圍牆，與編號1220⑶之鐵皮
    圍籬，將編號1220⑴之磚造建物及編號1220⑵之鐵皮建物圍
    繞，僅留同一出入口，原告稱被告附圖編號1220⑵鐵皮建物
    ，係被告所有，堪以採認。被告此部分之抗辯，並無足採。
  ㈡被告雖辯稱應有部分，超過佔用土地範圍，原告無主張民法
    第767 條所定所有物妨害除去請求權之餘地云云。然按未經
    共有人協議分管之共有物，共有人對共有物之特定部分占用
    收益，須徵得他共有人全體之同意。如未經他共有人同意而
    就共有物之全部或一部任意占用收益，他共有人得本於所有
    權請求除去其妨害或請求向全體共有人返還占用部分。但不
    得將各共有人之應有部分固定於共有物之特定部分，並進而
    主張他共有人超過其應有部分之占用部分為無權占有而請求
    返還於己；未經共有人協議分管之共有物，共有人對於共有
    物之特定部分占用收益，須徵得他共有人之全體同意。如未
    經他共有人同意而就共有物之全部或一部任意占用收益，他
    共有人得本於所有權請求除去妨害或請求向全體共有人返還
    占用部分。共有人未經其他共有人之同意，在共有土地特定
    部分建屋使用，無論是否逾越其應有部分，其他共有人均得
    本於所有權訴請拆除全部房屋，並將土地返還與共有人全體
    ，最高法院74年度第2 次民事庭會議決定㈢、司法院76年4
    月14日廳民一字第2065號研究意見均可供參照。是土地共有
    人未得其他共有人同意，擅自占用土地特定部分建屋使用，
    其他共有人均得對之請求拆屋還地於全體共有人，要無疑義
    ，被告上開辯解並非可採。
  ㈢被告復辯稱系爭建物年代久遠，興建當時未有其他地主異議
    ，則原告自89年間取得系爭土地應有部分後，應概括承受土
    地當時現況等語。惟所謂分管契約，係指共有人就共有物之
    使用、收益或管理方法所訂定之契約，自僅於不動產共有人
    間始有成立之可能。而系爭建物依被告所述，係早於45年間
    即已建造完成，並由被告買賣取得系爭建物，且被告係於10
    2 年4 月、104 年6 月日始取得系爭土地應有部分等情，有
    在卷可佐（本院卷15頁、第151 頁）。然自系爭建物45年間
    存在於系爭土地上時，至被告於102 年4 月始取得系爭土地
    應有部分之期間，被告及系爭建物之前手，均未取得系爭土
    地之所有權，此觀被告於購得系爭建物事實上處分權時，並
    未一併取得系爭土地應有部分可明，則系爭建物事實上處分
    權人，於102 年4 月既均非系爭土地之共有人，依上開說明
    ，當無成立分管契約之可能。縱被告於102 年4 月取得系爭
    土地應有部分，因斯時被告始為系爭土地共有人，而自102
    年4 月原告起訴時之109 年2 月，僅約7 年餘，即與實務上
    所謂默示分管契約須以歷來長久使用、管理事實存在之情形
    有別，自不能以此推論共有人確有同意被告占有使用系爭土
    地。從而，被告主張原告默許系爭地上物使用系爭土地，系
    爭土地共有人間有默示分管契約存在，要非可採。
  ㈣又被告抗辯自起訴狀到所有文書，均僅見原告蓋章，但從未
    見原告本人簽名，請求確認原告是否能親自簽名，以明真偽
    等語。然觀諸本件補正通知函、調解通知、履勘通知、辯論
    期日通知等文書，均係由原告本人親自收受，有送達證書在
    卷可憑（見本院卷第47頁、第61頁、第85頁、第115 頁、第
    157 頁、第171 頁、第185 頁) ，倘原告無起訴真意，或原
    告訴訟代理人違反原告本意為訴訟行為，當能隨時提出書狀
    或撥打電話表明，殊無收受上開訴訟相關文書後，再轉交予
    原告訴訟代理人之理。自難認原告並無提起本件訴訟之真意
    ，本院爰認並無依民事訴訟法第367 條之1 規定訊問當事人
    之必要，併此說明。又原告起訴僅要求被告淨空私人物品，
    並未提及地上種植之植物，此部分被告所辯，亦非有理。
  ㈤末按所有人對於無權占有或侵奪其所有物者，得請求返還之
    ；對於妨害其所有權者，得請求除去之；各共有人對於第三
    人，得就共有物之全部為本於所有權之請求，但回復共有物
    之請求，僅得為共有人全體之利益為之，民法第767 條第1
    項前段、中段、第821 條分別定有明文。又土地及房屋雖為
    各別獨立之不動產，惟房屋不能離開土地而單獨存在，使用
    房屋必須使用該房屋之基地，故房屋所有人無權占用他人所
    有之基地，縱其同意第三人住用該屋，然該第三人因而使用
    基地，對土地所有人而言，仍屬無權占用。且遷讓房屋為拆
    屋還地之階段行為，土地所有人請求無權占用土地之房屋所
    有人拆屋還地，自得請求現占有人自該屋遷出，最高法院87
    年度台上字第298 號判決意旨亦可供參照。依上開判決意旨
    ，原告請求無權占用土地建屋者拆屋還地時，本得併請求現
    在房屋占用者遷出，本諸同一法理，自亦得請求將其內所屬
    物品淨空，要屬當然。原告既為系爭土地共有人之一，被告
    以其所有系爭地上物占用系爭土地，且亦為系爭建物現在占
    有人，有本院勘驗筆錄可參( 見本院卷第81頁) ，則原告主
    張依前開規定，請求被告拆除系爭地上物，並將該部分土地
    返還原告及全體共有人，並請求被告清空屋內私人物品當屬
    有據，應予准許。
五、綜上所述，原告依民法第821 條、第767 條第1 項等規定，
    請求被告拆除如附圖編號⑴、⑵、⑶所示系爭地上物，並將
    系爭地上物所占用土地返還原告及全體共有人，及請求被告
    且應系爭地上物內私人物品淨空，為有理由，應予准許。
六、本判決係就民事訴訟法第427 條訴訟適用簡易程序所為被告
    敗訴之判決，依同法第389 條第1 項第3 款規定，應依職權
    宣告假執行。另依同法第392 條第2 項之規定，依宣告被告
    供相當之擔保，免為假執行。
七、本件事證已臻明確，兩造其餘攻擊防禦方法及證據，核與判
    決結果不生影響，爰不一一論列，併此敘明。
八、訴訟費用負擔之依據：民事訴訟法第78條。
中    華    民    國   110    年    10    月    7     日
                  岡山簡易庭  法    官  林揚奇
以上正本係照原本作成。
如不服本判決，應於送達後20日內，向本院提出上訴狀並表明上
訴理由，如於本判決宣示後送達前提起上訴者，應於判決送達後
20日內補提上訴理由書（須附繕本）。
中    華    民    國   110    年    10    月    7     日
                              書 記 官  陳麗如